---
title: "Correction des exercices"
author: "Benoît Simon-Bouhet"
date: "Octobre 2020"
output:
  html_document:
    df_print: default
    toc: yes
    toc_float: true
---

# Chapitre 5

## Exercice 5.2.4

*Examinez les tableaux rates, storms et population du package EDAWR.*

-   Ces tableaux sont-ils des "tableaux rangés" (tidy data) ?
-   Si oui, quelles sont les variables représentées ?
-   Si non, transformez-les en "tableaux rangés".

```{r, tidy=FALSE, message=FALSE, warning=FALSE}
# Installation et mise en mémoire des packages nécessaires
library(tidyverse)

# install.packages("devtools")
# library(devtools)

# install_github("rstudio/EDAWR")
library(EDAWR)
```

Affichage des tableaux :

```{r}
rates
```

`rates` est un tableau rangé avec une variable par colonne (pays, année, nombre de cas de tuberculose, population globale, et taux de malades) et une ligne par observation.

```{r}
storms
```

`storms` est un tableau rangé avec une variable par colonne (nom de la tempête, vitesse du vent en mph, pression en millibars et date à laquelle la plus forte vitesse de vent a été enregistrée) et une ligne par observation.

```{r}
population
```

`population` n'est pas un tableau rangé. Les variables devraient être pays, année et population

```{r}
pivot_longer(population, col = `1995`:`2013`, names_to = "year", values_to = "pop")
```

## Exercice 5.3.4

*1. L'objet dauphin est-il "tidy" (autrement dit, s'agit-il de "données rangées") ? Justifiez.*

```{r}
# Importation du jeu de données `dauphin` :
library(readxl)
dauphin <- read_excel("dauphin.xls", na = "*", skip = 9)
names(dauphin) <- c("ID", "Sexe", "Statut", "Taille", "Age", "Cd", "Cu", "Hg", "Organe")
dauphin
```

Oui, `dauphin` est "tidy". Il contient une variable par colonne, une observation par ligne. La variable ID pourrait toutefois être supprimée.

*2. Produisez le graphique ci-dessous*

```{r, tidy=FALSE, warning=FALSE, fig.asp=1}
ggplot(dauphin, aes(x = Age, y = Hg, color = Sexe)) +
  geom_smooth(method = "lm") +
  geom_point() +
  facet_wrap(~ Organe, nrow = 2, scales = "free_y") +
  labs(x = "Âge (années)",
       y = "Concentration en mercure (mg/kg)",
       title = "Évolution de la concentration en Mercure age l'âge chez Delphinus delphis",
       color = "Sexe",
       caption = "Données : dauphin.xls") +
  theme_bw()
```

*3. Importez dans R le jeu de données whoTB.csv. Ce jeu de données contient les cas de tuberculose (TB) rapportés par l'Organisation Mondiale de la Santé (OMS, ou WHO en anglais : World Health Organization). Les cas sont répertoriés par année, pays, âge, sexe, type de tuberculose et méthode de diagnostique. Selon vous, ce jeu de données est-il "rangé" ? Pourquoi ?*

```{r}
library(readr)
whoTB <- read_csv("whoTB.csv")
whoTB
```

Ce jeu de données n'est pas rangé car outre les 4 premières colonnes, toutes les autres contiennent de multiples informations : nouveaux cas ou anciens (ici, ils sont tous nouveaux), type de cas (`sp`, `sn`, `ep` ou `rel`), sexe des patients (`m` ou `f`) et enfin tranches d'âges. Nous devrions donc avoir ces 4 variables supplémentaires, avec pour chaque combinaison possible, le nombre de cas de tuberculose rapportée dans les colonnes.

*4. Si ce jeu de données n'est pas rangé, rangez-le en utilisant les fonctions du packages tidyr que nous avons découvertes dans ce chapitre : pivot_longer(), pivot_wider(), separate() et unite() (vous n'aurez pas nécessairement besoin d'utiliser ces 4 fonctions, et à l'inverse, certaines devront peut-être être utilisées plusieurs fois).*

On commence donc par rassembler toutes les colonnes en une seule, nommée `composite` et tous les chiffres dans une colonne `cases` :

```{r}
whoTB %>% 
  pivot_longer(cols = `new_sp_m014`:`new_rel_f65`, names_to = "composite", values_to = "cases")
```

Puisqu'ils y a beaucoup de données manquantes, on les supprime. Cela nous permet de passer de plus de 400000 lignes à environ 76000

```{r}
whoTB %>% 
  pivot_longer(cols = `new_sp_m014`:`new_rel_f65`, names_to = "composite", 
               values_to = "cases", values_drop_na = TRUE)
```

Il nous faut ensuite séparer la colonne composite en plusieurs colonnes. On va se servir des `_` pour isoler `new`, le type de cas, et la combinaison `SexeAge` :

```{r}
whoTB %>% 
  pivot_longer(cols = `new_sp_m014`:`new_rel_f65`, names_to = "composite", 
               values_to = "cases", values_drop_na = TRUE) %>% 
  separate(col = composite, into = c("new", "type", "SexeAge"))
```

Nous pouvons enfin séparer la colonne `SexeAge` en 2 en plaçant le premier caractère dans une colonne `sexe` et le reste dans une colonne `age_class` :

```{r}
whoTB %>% 
  pivot_longer(cols = `new_sp_m014`:`new_rel_f65`, names_to = "composite", 
               values_to = "cases", values_drop_na = TRUE) %>% 
  separate(col = composite, into = c("new", "type", "SexeAge")) %>% 
  separate(col = SexeAge, into = c("sexe", "age_class"), sep = 1)
```

Pour faire bonne mesure, on peut supprimer les colonnes `iso2` et `iso3` car elles sont redondantes avec `country`, ainsi que `new` qui ne contient aucune information. On stocke enfin le résultat dans un tableau nommé `tidyTB` :

```{r}
tidyTB <- whoTB %>% 
  pivot_longer(cols = `new_sp_m014`:`new_rel_f65`, names_to = "composite", 
               values_to = "cases", values_drop_na = TRUE) %>% 
  separate(col = composite, into = c("new", "type", "SexeAge")) %>% 
  separate(col = SexeAge, into = c("sexe", "age_class"), sep = 1) %>% 
  select(-iso2, -iso3, -new)

tidyTB
```

Il est maintenant facile de faire des graphiques exploratoire. Par exemple :

```{r, tidy=FALSE}
tidyTB %>% 
  filter(country == "France") %>% 
  ggplot(aes(x = year, y = cases, color = sexe)) +
    geom_line() +
    facet_wrap(~age_class, ncol = 2) +
    labs(title = "Nouveaux cas de tuberculose en France, de 1995 à 2013",
         caption = "Données : OMS")
```

------------------------------------------------------------------------

# Chapitre 6

Mise en mémoire des packages utiles

```{r, warning=FALSE, message=FALSE}
library(dplyr)
library(ggplot2)
library(nycflights13)
```

## Exercice 6.4.2

*Dans la section 3.3.1, nous avons utilisé la fonction View et l'application manuelle de filtres pour déterminer combien de vols avaient quitté l'aéroport JFK le 12 février 2013. En utilisant la fonction filter(), créez un objet nommé `JFK_12fev` qui contiendra les données de ces vols. Vérifiez que cet objet contient bien 282 lignes.*

```{r, tidy=FALSE}
JFK_12fev <- flights %>% 
  filter(origin == "JFK",
         month == 2,
         day == 12)

JFK_12fev
nrow(JFK_12fev)
```

## Exercice 6.4.3

*Selon vous, quelles raisons peuvent expliquer qu'un vol qui a décollé n'ait pas d'heure d'atterrissage ?*

Le vol s'est écrasé ? Plus vraisemblablement, le vol a dû faire demi-tour ou être dérouté suite à un problème technique (ou météo ?).

## Exercice 6.5.6

*1. Faites un tableau indiquant combien de vols ont été annulés après le décollage, pour chaque compagnie aérienne.*

```{r, tidy=FALSE}
flights %>%                     # On prend flights, puis
  filter(!is.na(dep_time),      # On filtre les vols ayant une heure de décollage
         is.na(arr_time)) %>%   # Mais pas d'heure d'arrivée, puis
  group_by(carrier) %>%         # On groupe par compagnie aérienne, puis
  summarize(cancelled = n())    # On compte le nombre de lignes par groupe
```

*2. Faites un tableau indiquant les vitesses de vents minimales, maximales et moyennes, enregistrées chaque mois dans chaque aéroport de New York.*

```{r, tidy=FALSE}
weather %>% 
  group_by(origin, month) %>% 
  summarize(max_wind = max(wind_speed, na.rm = TRUE),
            min_wind = min(wind_speed, na.rm = TRUE),
            moy_wind = mean(wind_speed, na.rm = TRUE))
```

*3. Sachant que les vitesses du vent sont exprimées en miles par heure, certaines valeurs sont-elles surprenantes ? À l'aide de la fonction `filter()`, éliminez la ou les valeurs aberrantes.*

Une valeur de plus de 1000 mph est impossible. Il s'agit vraisemblablement d'une erreur de saisie ou d'enregistrement.

```{r, tidy=FALSE}
weather %>%
  filter(wind_speed <= 500) %>% 
  group_by(origin, month) %>% 
  summarise(max_wind = max(wind_speed, na.rm = TRUE),
            min_wind = min(wind_speed, na.rm = TRUE),
            moy_wind = mean(wind_speed, na.rm = TRUE))
```

*4. En utilisant les données de vitesse de vent du tableau `weather`, produisez le graphique suivant.*

```{r windspeed, tidy=FALSE, warning = FALSE}
weather %>% 
  filter(wind_speed < 500) %>% 
  ggplot(aes(x = factor(month), y = wind_speed)) +
  geom_jitter(width = 0.2, height = 0, alpha = 0.2) +
  labs(x = "Mois",
       y = "Vitesse du vent (mph)")
```

*Selon vous, pourquoi les points sont-ils organisés en bandes horizontales ?* *Selon vous, pourquoi n'y a t'il jamais de vent entre 0 et environ 3 miles à l'heure (mph) ?*

L'appareil de mesures n'enregistre que des vitesses de vent par incrément fixe et son seuil de détection est supérieur à des vitesses de 3mph. Cela explique les bandes et le trou entre 0 et 3 mph.

*Sachant qu'en divisant des mph par 1.151 on obtient des vitesses en nœuds, que nous apprend cette commande :*

```{r}
sort(unique(weather$wind_speed))/1.151
```

Ici, on convertit les données de vitesse de vent de mph en nœuds. La fonction `unique()` permet d'éliminer les duplicats et `sort()` trie les données en ordre croissant. On voit donc que seules quelques valeurs de vent sont enregistrées. L'enregistreur est incapable de détecter moins de 3 nœuds de vent, et ensuite, il enregistre des valeurs entières (3, 4, 5, et ainsi de suite jusqu'au maximum de 37 nœuds).

## Exercice 6.7.2

*1. Dans `ggplot2` le jeu de données `mpg` contient des informations sur 234 modèles de voitures. Examinez ce jeu de données avec la fonction `View()` et consultez l'aide de ce jeu de données pour savoir à quoi correspondent les différentes variables. Quelle(s) variable(s) nous renseignent sur la consommation des véhicules ? À quoi correspond la variable `disp` ?*

Les variables `hwy` et `cty` nous renseignent sur la consommation des véhicules sur autoroute et en ville respectivement. Les consommations sont données en miles per galon. `disp` est la cylindrée du moteur, son volume en litres.

*2. La consommation est donnée en miles par gallon. Créez une nouvelle variable `conso` qui contiendra la consommation exprimée en nombre de litres pour 100 kilomètres.*

```{r tidy=FALSE}
mpg %>% 
  mutate(conso = 235.215 / hwy)
```

*3. Faîtes un graphique présentant la relation entre la cylindrée en litres et la consommation sur autoroute exprimée en nombre de litres pour 100 kilomètres. Vous excluerez les véhicules dont la `class`e est `2seater` de ce graphique (il s'agit de voitures de sports très compactes qu'il est difficile de mesurer aux autres). Sur votre graphique, la couleur devrait représenter le type de véhicule. Vous ajouterez une droite de régression en utilisant `geom_smooth(method = "lm")`.*

```{r consommation, tidy=FALSE, warning = FALSE}
mpg %>% 
  filter(class != "2seater") %>% 
  mutate(conso = 235.215 / hwy) %>% 
  ggplot(aes(x = displ, y = conso)) +
  geom_point(aes(color = class)) +
  geom_smooth(method = "lm") +
  labs(x = "Cylindrée (volume du moteur en litres)",
       y = "Consommation (litres pour 100 kilomètres)",
       color = "Type de\nvéhicule",
       title = "Relation positive entre cylindrée et consommation") +
  theme_minimal(base_family = "Gill Sans")
```

*4. Ce graphique présente-t'il correctement l'ensemble des données de ces 2 variables ? Pourquoi ? Comparez le graphique de la question 3 ci-dessus et le graphique présenté ci-dessous. Selon vous, quels arguments et/ou fonctions ont été modifiés pour arriver à ce nouveau graphique ? Quels sont les avantages et les inconvénients de ce graphique par rapport au précédent ?*

```{r consommation2, tidy=FALSE, warning = FALSE}
mpg %>% 
  filter(class != "2seater") %>% 
  mutate(conso = 235.215 / hwy) %>% 
  ggplot(aes(x = displ, y = conso)) +
  geom_jitter(aes(fill = class), shape = 21, width = 0.05, height = 0.05, alpha = 0.7) +
  geom_smooth(method = "lm") +
  labs(x = "Cylindrée (volume du moteur en litres)",
       y = "Consommation (litres pour 100 kilomètres)",
       fill = "Type de\nvéhicule",
       title = "Relation positive entre cylindrée et consommation") +
  theme_minimal(base_family = "Gill Sans")
```

On utilise `geom_jitter()` au lieu de `geom_point()` pour que les points ne se superposent plus. On voit donc mieux les données. Néanmoins, les points sont légèrement déplacés, ce graphique est donc moins précis que le premier. Il est plus inexact.

Les symboles ont aussi été changés : on est passé à des points avec contour (`shape = 21`) auxquels on a attribué une transparence (toujours pour mieux visualiser les chevauchements de points). Du coup, ce n'est plus la `color` qui est associée à la classe de véhicule, mais `fill`, la couleur de remplissage.

## Exercice 6.10

*1. Créez un tableau `delayed` indiquant, pour chaque compagnie aérienne et chaque mois de l'année, le nombre de vols ayant eu un retard supérieur à 30 minutes à l'arrivée à destination. Ce tableau devrait contenir uniquement 3 colonnes :*

-   `carrier` : la compagnie aérienne
-   `month` : le mois de l'année 2013
-   `n_delayed` : le nombre de vols ayant plus de 30 minutes de retard

```{r, tidy=FALSE}
# Calcul du nombre de vols en retard (+ de 30 min à l'arrivée) pour chaque compagnie et chaque mois
delayed <- flights %>%
  filter(arr_delay > 30) %>%
  group_by(carrier, month) %>%
  summarize(n_delayed = n(), .groups = "drop")

delayed
```

*2. Créez un tableau `total` indiquant le nombre total de vols affrétés (et non annulés) par chaque compagnie aérienne et chaque mois de l'année. Ce tableau devrait contenir seulement 3 colonnes :*

-   `carrier` : la compagnie aérienne
-   `month` : le mois de l'année 2013
-   `n_total` : le nombre total de vols arrivés à destination

```{r, tidy=FALSE}
# Calcul du nombre total de vols non annulés pour chaque compagnie et chaque mois
total <- flights %>%
  filter(!is.na(arr_delay)) %>%
  group_by(carrier, month) %>%
  summarize(n_total = n())

total
```

*3. Fusionnez ces 2 tableaux en réalisant la jointure appropriée. Le tableau final, que vous nommerez `carrier_stats` devrait contenir 185 lignes. Si certaines colonnes contiennent des données manquantes, remplacez-les par des 0 à l'aide des fonctions `mutate()` et `na_replace()`.*

*4. Ajoutez à votre tableau `carrier_stats` une variable `rate` qui contient la proportion de vols arrivés à destination avec plus de 30 minutes de retard, pour chaque compagnie aérienne et chaque mois de l'année.*

*5. Ajoutez à votre tableau `carrier_stats` le nom complet des compagnies aériennes en réalisant la jointure appropriée avec le tableau `airlines`.*

```{r, tidy=FALSE}
# Création du tableau de synthèse (2 left_join())
carrier_stats <- total %>%
  left_join(delayed) %>%
  mutate(n_delayed = replace_na(n_delayed, 0),
         rate = n_delayed / n_total) %>%
  left_join(airlines)

carrier_stats
```

*6. Faites un graphique synthétique présentant ces résultats de la façon la plus claire possible*

```{r, tidy=FALSE}
# Création de graphiques de synthèse
carrier_stats %>%
  ggplot(aes(x = factor(month), y = rate, group = 1)) +
  geom_line() +
  geom_point() +
  facet_wrap(~name, ncol=4) +
  theme_bw(base_family = "Gill Sans")
```

*7. Quelle compagnie aérienne semble se comporter très différemment des autres ? À quoi pouvez-vous attribuer ce comportement atypique ?*

La compagnie `OO` (SkyWest Airlines Inc.) a un comportement très atypique dû au très faible nombre de vols affrétés (1 seul en janvier, 2 en juin, 4 en août, 17 en septembre et 5 en novembre). Elle n'est d'ailleurs présente que quelques mois de l'année dans les aéroports de New York.

```{r, tidy=FALSE}
carrier_stats %>%
  filter(carrier == "OO")
```

*8. Pour les compagnies affrétant un grand nombre de vols chaque année (e.g. `UA`, `B6` et `EV`), quelles sont les périodes où les plus fortes proportions de vols en retard sont observées ? Et les plus faibles ? Quelle(s) hypothèse(s) pouvez-vous formuler pour expliquer ces observations ?*

Pour les plus grosses compagnies, les retards les plus fréquents sont observés l'été, et les moins fréquents en automne. Cela correspond aux périodes de très fortes affluences en été, et au moins fortes affluences à la rentrée de septembre. C'est du moins le cas pour `UA` et `B6`. Moins pour `EV`.

```{r, tidy=FALSE}
carrier_stats %>%
  filter(carrier %in% c("UA", "B6", "EV")) %>%
  select(carrier, month, n_total) %>%
  pivot_wider(names_from = carrier, 
              values_from = n_total)
```

```{r, tidy=FALSE}
carrier_stats %>%
  filter(carrier %in% c("UA", "B6", "EV")) %>%
  ggplot(aes(x = factor(month), y = n_total, group = carrier, color = carrier)) +
    geom_line()
```

*9. Faites un tableau synthétique présentant ces résultats de la façon la plus compacte et claire que possible, afin par exemple de les intégrer à un rapport.*

```{r, tidy=FALSE}
# Création du tableau synthétique. J'arrondis à 3 chiffres significatifs.
carrier_stats %>%
  select(name, month, rate) %>%
  mutate(rate = round(rate, 3)) %>%
  pivot_wider(names_from = month, 
              values_from = rate)
```
